臺灣臺中地方法院民事判決
111年度婚字第270號
原      告  乙○○  
訴訟代理人  廖健智律師
            宋羿萱律師          
被      告  甲○○  

訴訟代理人  陳佳俊律師
上列當事人間請求確認婚姻關係存在事件，本院於民國111年6月
20日言詞辯論終結，判決如下：
    主      文
一、原告之訴駁回。
二、訴訟費用由原告負擔。
    事實及理由
壹、原告起訴主張略以：兩造於民國87年4月20日結婚，嗣被告
    外遇便要求與原告離婚，兩造經協議後，由被告給付原告新
    臺幣（下同）100萬元做為被告外遇之補償，被告則分別於1
    06年6月30日、同年7月11日匯款30萬元、70萬元予原告後，
    原告便同意簽署離婚協議書並辦理離婚手續，故兩造於106
    年7月11日簽署離婚協議書（下稱系爭協議書）。惟系爭協
    議書係由兩造當時委託之代辦離婚事件事務所提供，該事務
    所提供系爭協議書時，其上已有見證人乙○○、甲○○之簽名，
    然該等見證人於兩造簽署系爭協議書時並不在場，亦無其他
    第三人在場見證，兩造簽署系爭協議書後便偕同至戶政事務
    所辦理離婚登記。證人乙○○、甲○○既未親自見聞兩造當時有
    離婚真意，故兩造離婚不合民法第1050條規定之法定要式，
    屬無效離婚，是兩造婚姻關仍存在。爰依民事訴訟法第247
    條第1項前段、民法第1050條規定，提起本件訴訟等語。並
    聲明：請求確認原告與被告間婚姻關係存在等語。
貳、被告則以：兩造婚姻無法維繫，肇因原告外遇，係可歸責於
    原告事由，此有鈞院107年度易字第1509、2213號刑事判決
    、臺灣高等法院臺中分院108年度上易字第572、578號刑事
    判決、鈞院108年度訴字第1433號民事判決為憑，絕非原告
    所指係因被告外遇致兩造婚姻無法維繫。再原告於106年6月
    間，因急需金錢，遂向被告借款100萬元，並主動將其所有
    房地設定抵押權與被告，被告則以2次匯款方式共交付借款1
    00萬元與原告，原告迄今未清償，絕非原告所述被告給付10
    0萬元係作為被告外遇補償之用。再兩造簽署系爭協議書時
    ，見證人2人確有親自見聞兩造有離婚真意，再依原告先前
    委請律師發函要求被告塗銷抵押權登記內容，原告究意在藉
    此要求被告塗銷抵押權登記或確認婚姻關係存在，已不言可
    喻等語，資為抗辯。並聲明：原告之訴駁回。
叁、本院得心證之理由：
一、按確認法律關係之訴，非原告有即受確認判決之法律上利益
    者，不得提起之，民事訴訟法第247 條第1 項前段定有明文
    。所謂即受確認判決之法律上利益，係指因法律關係之存否
    不明確，致原告在私法上之地位有受侵害之危險，而此項危
    險得以對於被告之確認判決除去之者而言，故確認法律關係
    成立或不成立之訴，倘具備前開要件，即得謂有即受確認判
    決之法律上利益（最高法院42年度台上字第1031號民事判決
    參照）。上開規定，依家事事件法第51條規定，準用於家事
    訴訟事件。原告主張兩造雖已登記離婚，惟未符合法定離婚
    要件，此為被告所否認，且戶政機關已為兩造離婚之登記，
    此有戶籍謄本在卷可佐（見本院卷第19頁），因兩造婚姻關
    係之存否，攸關兩造間之身分關係及相關權利義務存否不明
    確，足致原告之法律上地位有受侵害之危險，如經法院判決
    確認，當可除去上開不安之狀態。揆諸上揭說明，原告有即
    受確認判決之法律上利益，其提起本件確認婚姻關係存在之
    訴，應屬有據。
二、查兩造於87年4月20日結婚、同年5月1日登記，嗣簽署系爭
    協議書並於106年7月11日辦理離婚登記，系爭協議書上記載
    之證人為「乙○○」、「甲○○」等情，有戶籍謄本、系爭協議
    書、臺中○○○○○○○○111年4月18日中市南戶字第1110001940號
    函檢附之兩造離婚登記資料可參（見本院卷第17頁至19頁、
    第49頁至53頁）。此部分事實，首堪認定。
三、原告主張其未見過系爭協議書上之證人乙○○、甲○○，且渠等
    並未確認兩造確有離婚之真意，故兩造兩願離婚不符法定要
    件，自屬無效一情，為被告所否認，並以前詞置辯。經查：
（一）證人乙○○於本院具結證稱：我是在代書事務所工作，公司
      通知我需要當離婚證人，我們就到現場去，因為時間很久
      了，我忘記現場在哪裡，就是客戶指定我們去哪我們就去
      哪。法院提示的系爭協議書上之「乙○○」是我本人簽名及
      蓋章，我在簽名蓋章前，我有詢問過當事人有無離婚之意
      思，當事人說有要離婚我才簽名，且系爭協議書的內容都
      是有給當事人看過。當時還有另外一名證人甲○○，原則上
      我們當證人都是2個人一起去跟當事人確認才會簽名等語
      （見本院卷第76頁至77頁）。　　　
（二）證人甲○○則證稱：法院提示的系爭協議書上之「甲○○」簽
      名及用印都是我親自為之，那時是代書需要證人請我們過
      去擔任離婚證人，當時我是在代書事務所兼差，又因為簽
      名的時間距離現在太久了，我忘記我當場有沒有跟當事人
      確認有無離婚意願，但依照我們承辦案件流程，當事人要
      離婚，我們會在現場跟當事人確認是不是要離婚等語（見
      本院卷第90頁至91頁）。
（三）觀諸證人乙○○證言，可知其在系爭協議書證人欄位簽名、
      用印前有與兩造確認離婚真意；就證人甲○○之證言，可認
      其就是否親見親聞兩造確有離婚真意一節，已無法確定（
      即證人甲○○當初有可能有親見親聞兩造確有離婚之真意，
      亦有可能當初並未親見親聞兩造是否有離婚之真意）。本
      院經參酌修正前民法第982條第2項規定之立法意旨（已辦
      理結婚戶政登記者，應具有推定之效力，而需由主張結婚
      無效之當事人，就結婚無效之事實，負舉證責任），認兩
      造既已辦妥兩願離婚之戶政登記，則應由主張證人乙○○、
      甲○○並未親見或親聞兩造確有離婚真意（即兩造兩願離婚
      無效）之原告，就兩造兩願離婚應屬無效一節，負舉證責
      任。茲因原告並無法舉證證明：證人乙○○、甲○○當初確實
      「並未」親自見聞兩造確有離婚之真意（即該證人甲○○當
      初亦有可能「有」親見親聞兩造確有離婚之真意），則依
      （客觀）舉證責任分配法則，自難信原告上開部分之主張
      為真實。
（四）綜上所述，原告就其主張：兩造兩願離婚不備法定要件（
      上開證人並未親見親聞兩造確有離婚之真意），而屬無效
      之事實，既然無法舉證證明，則其請求確認兩造婚姻關係
      存在，自為無理由，應予駁回。
肆、訴訟費用負擔之依據：家事事件法第51條，民事訴訟法第78
    條。
中　　華　　民　　國　　111 　年　　7 　　月　　4 　　日
                  家事法庭   法  官  陳玟珍
上正本係照原本作成。
如對本判決上訴，須於判決送達後20日之不變期間內，向本院提
出上訴狀（需附繕本），並繳納上訴審裁判費新臺幣4,500元。
如委任律師提起上訴者，應一併繳納上訴審裁判費。 
中　　華　　民　　國　　111 　年　　7 　　月　　4 　　日
                              書記官  陳淑華